【裁判字號】    90,聲再,23
【裁判日期】    900208
【裁判案由】    瀆職
【裁判全文】
臺灣高等法院臺南分院刑事裁定                 九十年度聲再字第二十三號 Ｃ
      再審聲請人
      即受判決人  甲  ○  ○
右列聲請人因瀆職案件，對於本院八十九年度上易字第二七二號中華民國八十九年七
月六日第二審確定判決（臺灣雲林地方法院八十八年度易字第四九０號、臺灣雲林地
方法院檢察署八十八年度偵字第二一五六號），聲請再審，本院裁定如左：
      主      文
再審之聲請駁回。
      理      由
一、再審聲請人即受判決人甲○○聲請再審意旨略以：按原確定判決以「查被告當選
    臺灣雲林縣議會第十四屆縣議員，並於宣誓就職取得公務員資格後，竟於選舉正
    、副議長時，故意在選票自己姓名處摺直線摺痕，利用不知情之唱票人員，於開
    票唱票過程必須公開亮票之程序，將其摺痕公開暴露，因而洩漏國防以外應秘密
    之文書。」云云，作為認定聲請人有刑法第一百三十二條第一項瀆職罪之主要論
    據，惟查：
（一）按刑法第一百三十二條第一項有關洩漏秘密罪之處罰對象，係指違背職務洩漏
      中華民國國防以外應秘密之文書者，而議會議員係屬公職人員，並非刑法上所
      稱之公務員，不受公務員相關法令規定所拘束，且本件縣議會正、副議長選舉
      ，僅係關於議會將來議事之指揮及對外之代表，與國家政務或事物無關，即並
      非屬縣市議員職務上之行為，自非屬前開刑法第一百三十二條第一項之處罰對
      象，原審確定判決，遽以刑法第一百三十二條第一項之規定論處聲請人罪責，
      於法已有所違誤。況依現行之地方制度法第五十條及已廢止之省縣自治法第三
      十條，均明定議員對於有關會議事項所為之言論及表決，對外不負責任，而縣
      議會正、副議長之產生，依前所述，係由議員間互相選任，用以指揮議事及對
      外代表，應屬議會自律及有關會議事項，則讓議員互選正、副議長之行為，應
      屬不受刑事責任追究之保障範圍，如於互選正、副議長之過程中有不當之行為
      ，白應依議會自治之原則由議會內部加以懲戒，尚難遽依刑法第一百三十二條
      第一項論處罪責。
（二）復查有關正、副議長之選舉，係採無記名投票方式來行使，而無記名投票旨在
      保障各投票人之自由意志，使其不受他人脅迫利誘或人情干擾等外力干涉，而
      得以依己之意志投票予屬意之候選人，以維護選舉之公平公正，並不在保護投
      票人在選票上之圈選投票內容，是選票及其內容非屬應秘密之文書，即非為保
      公務上之秘密，與刑法第一百三十二條第一項保護文書內容秘密之意義有所不
      同，議會正、副議長選舉，各議員間於選票上圈選對象為何人，縱因內部規定
      為無記名投票，其應秘密並非選票內容本質上所應然，況議員就圈選後執有中
      之選票是否逕認為屬於國防以外應保守之公務秘密相當，容有疑義，而觀諸公
      職人員選舉罷免法之規定，公職人員之選舉均採無記名投票，就選舉人於投票
      時將選票內容亮示予在場人員知悉，並未設任何處罰之明文；再觀諸刑法第六
      章關於妨害投票罪之條文，亦未就投票人於投票時如有亮示選票內容之行為，
      設有處罰之規定，衡之議會機關其院長、副院長或正、副議長之選舉，只是關
      於該民意機關將來議事之指揮及對外之代表，然而公職人員之選舉卻直接攸關
      國家及地方政務之運作及行政之監督，則議會機關正、副議長選舉之重要性顯
      然不及於公職人員之選舉，今法律就較具重要性之公職人員選舉之亮票行為既
      未設明文予以處罰，豈有反而就重要性較遜之正、副議長選舉之亮票行為加以
      處罰之理？是依法律體系之當然解釋「舉重明輕」之法則，堪認本件正、副議
      長選舉之選票內容，不屬刑法第一百三十二條第一項「應秘密」之範圍，故於
      本件正、副議長互選投票時，即令有故意將選舉內容亮示予他人觀看之行為，
      依前開說明，尚應認與刑法第一百三十二條第一項罪名之犯罪構成要件不相當
      ，即不得遽以該法條論處聲請人罪責，此有臺灣高雄地方法院及臺灣高等法院
      高雄分院就與本件事實性質相同之案件，做出無罪之判決，顯屬於確實之新證
      據，足以使聲請人受無罪之判決，爰依刑事訴訟法第四百二十條第一項第六款
      之規定，提起本件再審之聲請云云。
二、按有罪之判決確定後，因發現確實之新證據，足認受有罪判決之人應受無罪、免
    訴、免刑或輕於原判決所認罪名之判決者，為受判決人之利益，得聲請再審；又
    犯罪事實應依證據認定之，無證據不得推定其犯罪事實，固為刑事訴訟法第四百
    二十條第一項第六款、第一百五十四條定有明文。然所謂發現確實之新證據，係
    指該項證據，事實審法院於判決確定前因未經發現，不及調查斟酌，至其後始行
    發現，且須可認為確實足以動搖原確定判決者而言，若判決前已經當事人提出或
    聲請調查之證據，經原法院捨棄不採，或顯然不足以動搖原確定判決所憑證據者
    ，即非所謂發現新證據，不得據為再審聲請之原因，迭經最高法院著有判例在案
    ；又所謂證據，係指足以證明犯罪行為之一切證人、證物而言，且不論直接或間
    接證據，均須與犯罪待證事實有所關連，故與犯罪事實不生關係之證據，即不足
    採為判決資料。復按證據之取捨，係屬事實審法院職權之行使，倘採證之過程未
    違背法令與經驗、論理法則，其他法院原則上自應予以尊重，然法官依據法律獨
    立審判，不受任何干涉，為憲法所明文揭示，基此，事實審法院就類似案件所為
    之判決，其他法院原則上雖應予尊重，惟於具體案件中，犯罪情狀與待證事實各
    有不同，證據之取捨必亦有所差異，尚無法僅憑其他類似案件之判決結果，而逕
    予適用，是該類似案件之判決並無拘束其他法院之效力，其他法院仍應依本案調
    查證據之所得，認定犯罪事實並適用法律，始與刑事訴訟法審判獨立及證據裁判
    原則相符。
三、經查原確定判決以民國（下同）八十七年一月二十四日雲林縣議員選舉投票結果
    ，聲請人當選雲林縣議會第十四屆縣議員。經臺灣省選舉委員會於同年一月三十
    一日公告當選。同年三月一日宣誓就職並舉行議長、副議長選舉，聲請人於行使
    其職務上行為即選舉議長、副議長時，允諾支持陳清秀、林源泉擔任雲林縣議會
    議長、副議長，其於該項選舉時，明知該選舉為無記名方式，不得洩漏選票內容
    予他人知悉，竟為表明確實履行約定，遂基於洩漏秘密之犯意，在領得選票後，
    於圈選處圈選議長陳清秀時，故意在選票自己姓名處，摺直線摺痕，利用不知情
    之唱票人員，於開票唱票過程必須公開亮票之程序，將其摺痕公開暴露，致使其
    圈選陳清秀為議長之票載內容公開予他人觀看，監察員陳清秀、梁銘忠更就近監
    看確認，以資證明其確實投票支持陳清秀，以此種方式，洩漏國防以外應秘密之
    文書，選舉林源泉為副議長時，亦以同樣方法亮票而洩漏國防以外應秘密之文書
    ，認定聲請人犯刑法第一百三十二條第一項洩漏國防以外之秘密罪事證明確，對
    其判處有期徒刑四月，如易科罰金以三百元折算壹日，其認定之理由為：
（一）查八十七年三月一日雲林縣議會第十四屆正、副議長選舉，選前即競爭激烈，
      兩派議員各有其主，聲請人與其他同案被告等二十二人，於選前一日即八十七
      年二月二十八日晚間，陸續前往雲林縣故前縣長蘇文雄公館聚會，並於隔天即
      三月一日共同搭乘遊覽車前往雲林縣議會報到宣誓就職，嗣後於正、副議長選
      舉過程中並陸續領取正、副議長選舉之選票圈選投票等情，業據聲請人及其他
      同案被告等二十二人供明在卷。而開票時，每唱完一張選票，唱票員即以雙手
      將選票攤開，讓站立旁邊負責核對唱票內容是否正確之監察員核對，核對無誤
      後，將選票交給另一管理員，按得票者姓名放置另一邊桌上，供站立於負責監
      察開票結果之監察員查閱，業經主任管理員楊清和供證明確，並有檢察官勘驗
      現場錄影帶及製有勘驗筆錄附卷可稽（附於選他字第一０三號卷），且有雲林
      縣議會八十七年十二月三十日雲議議什字第一四一八六六號檢附之第十四屆正
      副議長選舉選務工作人員名冊一份存卷足按。事後於正、副議長選舉之選票上
      ，分別發現聲請人及其他同案被告等二十二人之姓名處均有直線摺痕，復有選
      票勘驗照片二十二幀在卷可佐。綜上以觀，聲請人及其他同案被告等二十二人
      ，既於選舉前一日即八十七年二月二十八日，前往故前縣長蘇文雄公館聚會，
      並於隔日共同搭乘遊覽車前往雲林縣議會報到宣誓就職，繼於正、副議長選舉
      過程中陸續領取正、副議長選舉之選票相互圈選投票。而本件正、副議長選舉
      結果，同案被告陳清秀、林源泉兩次選舉均得二十二票，且每張圈選陳清秀、
      林源泉之選票，在聲請人及其他同案被告等二十二名議員姓名欄各有直線摺痕
      ，且摺痕處之議員姓名均無重複，如無事先相約，豈有如此巧合？又紙張如無
      故意用力摺壓數次，應不會留下摺痕，更不可能僅在各議員姓名處留下直線而
      規則明顯之紋路。參以本屆正、副議長選舉競爭激烈，有意參選之議員均極力
      掌握選票避免流失，而每一位議員對其投票予誰無不關係選舉結果，均知之甚
      稔。故聲請人及其他同案被告等二十二人為確保選票，以上開在選票自己姓名
      處留下摺痕並分別圈選陳清秀、林源泉為正、副議長之方式，用以取得彼此間
      相互之信任避免跑票，自屬合乎經驗法則之判斷。且聲請人及其他同案被告等
      二十二人，嗣並藉由唱票過程將其等選票之內容暴露，置於他人得以知悉何位
      縣議員所圈選，其等有故意將圈選之選票內容洩漏予他人得知之情，實至灼然
      。
（二）聲請人及其他同案被告等二十二人，有故意將圈選之選票內容洩漏予他人得知
      之情，已如上述。茲應審究者，為議會選舉正、副議長之選票內容，是否係刑
      法第一百三十二條第一項所欲保護之秘密而已。按被告等當選為議員，於當選
      宣誓就職後，即取得公務員之資格，依臺灣省各縣市議會組織規程準則第八條
      規定：「縣（市）議會置議長、副議長各一人，由議員以無記名投票分別互選
      之」，投票選舉議長、副議長，自屬依法令從事公務之人員，而此所謂無記名
      投票，當指秘密投票，自不待言。故選票所載之內容，自應維護秘密，且與國
      家政務有深切之利害關係，應屬刑法第一百三十二條第一項所謂國防以外應秘
      密之文書（臺灣高等法院七十五年第二次庭長會議、臺灣高等法院檢察署七十
      九年三月份法律座談、最高法院八十五年度台上字第三二五二號判決參照），
      聲請人在領得選票後，於圈選議長陳清秀、副議長林源泉時，故意在選票自己
      姓名處，摺直線摺痕，利用不知情之唱票人員，於開票唱票過程必須公開亮票
      之程序，將其摺痕公開暴露，致使聲請人圈選陳清秀為議長、林源泉為副議長
      之票載內容公開予他人觀看（即俗稱亮票），參諸上開說明自屬洩漏國防以外
      應秘密之文書。是聲請人及其他同案被告等所辯：民意機關正、副議長選舉，
      僅係關於議會將來議事之指揮及對外之代表，與國家政務或事務無關，自非刑
      法第一百三十二條第一項所規範之國防以外應秘密之文書一節，洵不足採。
（三）按刑法第一百零九條之洩漏國防秘密罪，其性質屬危險犯，一有洩漏行為，犯
      罪即行成立，他人是否得知，在所不問，同法第一百三十二條第一項之公務員
      洩漏國防以外秘密罪，亦同性質，僅因該罪之犯罪主體為公務員，而規定於瀆
      職罪章中，故刑法第一百三十二條第一項之罪，亦屬危險犯，凡將秘密置於對
      方可得而知之狀態，犯罪即為既遂，核聲請人所為，顯與本罪之構成要件該當
      ，應予依法論科。
四、綜上足認聲請意旨所指各節，原確定判決業已依全案調查證據之所得，於理由欄
    詳細說明對聲請人論罪科刑之依據，是原法院既已就聲請人提出之上開證據予以
    斟酌並說明其捨棄不採之理由，自無所謂新證據未及調查審酌之再審事由。至聲
    請人所提出上開類似案件之判決書二份，查與本件犯罪事實並無直接或間接相關
    ，應非本件所得採為判斷犯罪事實之證據，揆之上開說明，該判決書自無拘束原
    法院認事用法之效力，亦不足以動搖原確定判決所認定之事實及罪名。是本件聲
    請人執此聲請再審，顯與所謂發見之新證據有別。聲請人徒就原確定判決對於證
    據之取捨，任意指摘其不當，並據為聲請再審之原因，核無理由，應予駁回。
五、據上論斷，應依刑事訴訟法第四百三十四條第一項，裁定如主文。
中    華    民    國      九十      年      二      月      八          日
                  臺灣高等法院臺南分院刑事第二庭
                                      審判長法官  游    明    仁
                                            法官  蘇    重    信
                                            法官  林    永    茂
右正本證明與原本無異。
不得抗告。
                                      法院書記官  楊    清    旺
中    華    民    國      九十      年      二      月      九          日


司法院資訊處製作；財團法人民間司法改革基金會備份。
